【裁判字號】    94,保險,91
【裁判日期】    950419
【裁判案由】    確認保險契約存在
【裁判全文】
臺灣臺北地方法院民事判決              94年度保險字第91號
原      告  甲○
訴訟代理人  丙○○律師
被      告  國泰人壽保險股份有限公司
法定代理人  戊○○
訴訟代理人  乙○○
上列當事人間請求確認保險契約存在事件，本院於中華民國95年
4月19日言詞辯論終結，判決如下：
    主      文
確認原告與被告間就「金好意一一０養老保險」保險契約（保單
號碼0000000000）之法律關係存在。
訴訟費用由被告負擔。
    事實及理由
一原告起訴主張：伊於民國91年5月間，經由被告公司保險業務
  員即伊之前妻丁○○（已於93年4月間離婚）之介紹，向被告
  公司投保「金好意110養老保險」（保單號碼0000000000），
  投保金額為新台幣（下同）149萬元，躉繳保險費1,264,563元
  ，以6年為期，要保人及被保險人均為伊本人。詎丁○○未經
  伊同意及授權，擅於91年10月18日將上開保險之要保人變更為
  丁○○，復於同年10月31日持該保險單向被告公司辦理終止契
  約，被告公司於同年11月6日核准將解約金交付予丁○○，俟
  伊於92年間向被告公司展業天母通訊處查詢系爭保險相關事宜
  時始知上情。丁○○冒用伊之名義變更系爭保險要保人及終止
  契約，對伊不生效力，且本件亦無表見代理規定之適用，伊與
  被告公司間就系爭保險契約之法律關係仍然合法存在，被告公
  司卻予以否認，伊有即受確認判決之法律上利益，為此提起
  本件訴訟等情。並聲明：確認原告與被告間就「金好意110養
  老保險」保險契約（保單號碼0000000000）之法律關係存在。
二被告則以：系爭變更申請書上要保人、被保險人簽名與要保書
  上要保人、被保險人之簽名相符，則該變更申請書應推定為真
  正，系爭保險契約之要保人變更為丁○○，丁○○再以變更後
  要保人身份向伊公司辦理終止契約，均屬有效，兩造間已無系
  爭保險契約關係存在。退萬步言，縱認丁○○未經原告同意或
  授權即向伊公司辦理要保人變更及解約，惟丁○○乃原告之配
  偶，並持有保單得全權處理投保事宜，足使伊公司相信其有代
  理權，依民法第169條規定，原告亦應負表見代理人之授權人
  責任。且原告與丁○○已結算婚姻關係存續中之債權債務，丁
  ○○積欠原告330萬元，原告另贈予丁○○200萬元，原告並同
  意丁○○分期償還所積欠之款項，足見原告亦承認丁○○之無
  權代理行為，依民法第170條第1項之反面解釋，丁○○之行為
  應對原告發生效力，嗣因丁○○未如期清償，原告乃提起本件
  訴訟，其請求實無理由等語，資為抗辯。並聲明：原告之訴駁
  回。
三兩造不爭執之事實：
  (一)原告於91年5月9日以其本人為被保險人，向被告投保全福10
    1終身壽險（保單號碼0000000000）、金好意110養老保險（
    保單號碼0000000000）之人壽保險。
  (二)原告之妻丁○○於91年10月18日持上開保險保險單向被告申
    請變更金好意110養老保險之要保人為丁○○，丁○○嗣於
    91年10月31日向被告辦理終止保險契約。
  (三)原告與丁○○於93年4月間離婚。
  (四)上開事實並經原告提出預收第一次保險費相當額送金單（見
    本院卷第4頁）、人身保險要保書（見本院卷第5、6頁）、
    契約內容變更申請書（見本院卷第7頁）為證，足信為真實
    。
四原告主張丁○○未經伊同意及授權即於91年10月18日將金好意
  110養老保險之要保人由伊申請變更為丁○○，對伊不生效力
  ，兩造間上開保險契約關係仍然存在，被告則以前揭情詞置辯
  。茲就兩造爭執析述如下：
  (一)按私文書應由舉證人證其真正。但他造於其真正無爭執者，
    不在此限。民事訴訟法第357條定有明文。被告辯稱系爭保
    險契約之要保人已變更為丁○○，固據提出契約內容變更申
    請書為證，然原告已否認該私文書為真正，自應由被告舉證
    證明之。經查，被告以系爭變更申請書上要保人、被保險人
    簽名與要保書上要保人、被保險人之簽名相符，遽謂變更申
    請書應推定為真正云云，惟其並未提出證據證明該二私文書
    上原告名義之簽名相符，且縱為相符，原告亦陳稱要保書係
    經伊授權丁○○填載向被告申請，惟丁○○任以其名義辦理
    要保人變更申請並未經其同意，是難以要保申請書與變更申
    請書上原告名義之簽名相同，即認該變更申請書亦經原告授
    權。再依系爭變更申請書所載，該申請書係由業務員丁○○
    切結「經驗明身份確由要保人親自辦理無誤，否則願負法律
    責任」（見本院卷第7頁），再交由被告公司人員辦理，而
    被告公司受理人員並未確認系爭變更申請書是否係本人簽名
    辦理，僅憑業務員所提文書以肉眼判斷是否簽名相符，亦經
    證人己○○證明屬實（見本院卷第88頁背面）。則被告就系
    爭契約內容變更申請書為真正乙節並未舉證以實其說，依首
    揭法條規定，其主張尚難採信。
  (二)被告另辯稱縱認丁○○未經原告授權辦理要保人變更及解約
    ，惟丁○○乃原告之配偶，並持有保單得全權處理投保事宜
    ，足使伊公司相信其有代理權，原告亦應負表見代理人之授
    權人責任云云。按由自己之行為表示以代理權授與他人，或
    知他人表示為其代理人而不為反對之表示者，對於第三人應
    負授權人之責任。民法第169條前段固有明文。惟關於由自
    己之行為表示以代理權授與他人者，對於第三人應負授權人
    之責任，原以本人有使第三人信為以代理權授與他人之行為
    ，為保護代理交易之安全起見，有使本人負相當責任之必要
    而設，故本人就他人以其名義與第三人所為之代理行為應負
    授權人之責任者，其先提要件仍須有代理行為之存在（雖該
    代理行為本質係無權代理行為），且該他人所為之代理行為
    ，係在其曾經表示授與他人代理權之範圍內始足當之。經查
    ，丁○○於辦理系爭保險變更要保人之申請時，並未向被告
    作何代理原告辦理之意思表示，其係基於被告公司保險業務
    員之地位取回變更申請書提交被告公司辦理變更要保人手續
    ，其冒用原告之名義填載變更申請書，將系爭保險契約之要
    保人變更為自己，被告亦認定係原告與其變更系爭保險契約
    ，則被告既不知有代理行為之存在，自與表見代理之規定要
    件不符。矧且，原告亦就丁○○偽造系爭變更申請書提出告
    訴，經台灣台北地法院檢察署以94年度偵字第20613號偵查
    案件受理，本件要無成立表見代理之餘地，被告所為上開抗
    辯尚不足取。
  (三)又依民法第170條第1項規定反面解釋，無代理權人以代理人
    之名義所為之法律行為，倘經本人承認，固對於本人發生效
    力。然丁○○所為既非代理行為，即無從適用上開規定，是
    被告辯稱原告就丁○○之行為已經承認，應對原告發生效力
    ，要無足採。再者，辦理要保人變更申請，非屬民法第1003
    條第1項之日常家務，丁○○亦無與原告互為代理之可言。
五綜上所述，原告主張丁○○未經其同意及授權即將系爭保險要
  保人變更為丁○○，應為可信，被告抗辯丁○○所為變更要保
  人行為業經原告同意，縱未授權原告亦應負表見代理之授權人
  責任，均無可取。系爭保險契約要保人變更為丁○○既對原告
  不生效力，丁○○進而辦理終止契約亦屬無效，原告仍為系爭
  保險契約之當事人。從而，原告請求確認兩造間系爭保險契約
  之法律關係存在，即無不合，應予准許。
六又本件事證已臻明確，兩造其餘攻擊防禦方法，於本判決結果
  不生影響，爰不一一論述，併此敘明。
據上論結，原告之訴為無理由，依民事訴訟法第78條，判決如主
文。
中    華    民    國    95    年    4    月     19    日
                  民事第四庭法  官  劉又菁
以上為正本係照原本作成
如對本判決上訴，須於判決送達後20日內向本院提出上訴狀
中    華    民    國    95    年    4     月    21    日
                            書記官  楊勝欽


司法院資訊處製作；財團法人民間司法改革基金會備份。
